臺灣嘉義地方法院民事判決　　　　　　　93年度重訴字第91號
原　　　告　丁○○
　　　　　　戊○○
　　　　　　　　　　　　7號
　　　　　　丙○○
　　　　　　　　　　　　9樓4.
　　　　　　辛○○
　　　　　　壬○○
上5人共同
訴訟代理人　王秀哲律師
原　　 告
兼上5人共
同複代理人　己○○
訴訟代理人　林德昇律師
　　　　　　謝耿銘律師
被　　　告　甲○○
訴訟代理人　何永福律師
複代理人　　庚○○
被　　　告　財團法人嘉義基督教醫院
法定代理人　乙○○
訴訟代理人　葉天佑律師
上列當事人間損害賠償事件，於中華民國96年7月12日言詞辯論
終結，本院判決如下：
    主  文
原告之訴及假執行之聲請均駁回。
訴訟費用由原告負擔。
    事  實  及  理  由
一、原告起訴主張：
（一）查被告甲○○係受僱於被告財團法人嘉義基督教醫院（下
      簡稱嘉基醫院），為從事醫療業務而擔任急診室醫師，緣
      訴外人黃龔綿於民國（下同）89年12月20日上午因昏倒送
      該醫院急診，由被告甲○○對黃龔綿做完心電圖、生化檢
      驗、肝功能、腎臟、白紅血球等檢查後，明知心電圖記錄
      上顯示黃龔綿有心肌梗塞症狀，電腦並建議做進一步之臨
      床測試，惟被告甲○○應注意竟疏未注意上開電腦之警示
      ，逕認為其非心肌梗塞情形，且未做進一步之測試，即讓
      黃龔綿同日出院，回家後翌日上午9點27分即因心律不整
      ，心因性猝死。按因故意或過失不法侵害他人之權利者，
      負損害賠償責任；受僱人因執行職務不法侵害他人之權利
      者，由雇用人與行為人連帶負損害賠償責任；不法侵害他
      人致死者，對於支出醫療及增加生活上需要之費用或殯葬
      費之人，亦應負損害賠償責任；被害人對於對三人負有法
      定扶養義務者，加害人對於該第三人亦應負損害賠償責任
      ；罷法侵害他人致死者，被害人之父母、子女及配偶雖非
      財產上之損害，亦得請求賠償相當之金額，民法第184 條
      、第188條、第192條、第194條分別定有明文。由於被告
      甲○○之疏忽未注意治療過程，導致被害人黃龔綿死亡之
      不幸結果，應負損害賠償責任，被告嘉基醫院為其雇用人
      ，自應與被告甲○○負連帶賠償責任，而原告辛○○、壬○○為被害人之父母，為受法定扶養權利之人，原告己○○為被害人之配偶，原告丁○○、戊○○、丙○○為被害
      人之子女，爰依侵權行為之法律關係，起訴請求被告等負
      連帶賠償責任，並聲明：1、被告應連帶給付原告己○○
      新臺幣（下同）576萬元，連帶給付原告丁○○、戊○○
      、丙○○、辛○○、壬○○等各500萬元，並各自起訴狀
      繕本送達翌日起至清償日止按年息5％計算之利息。2、陳
      明願供擔保請准以宣告假執行。
（二）就被告抗辯部分：
   1、由行政院衛生署醫事審議委員會（下簡稱醫審會）第二、
      三、五次鑑定意見報告均指出，病患屍體雖未經解剖，但
      死於心臟病變的機率最大，且被害人前一日到急診室所做
      的Ｘ光檢查，並未發現有重症肺栓塞或主動脈剝離之診斷
      ，且被害人病逝時主訴胸口不適、喘不過氣，諸般臨床症
      狀，均不符合腦中風之症狀，被告等辯稱被害人死於肺拴
      塞或腦中風，顯為推諉卸責之詞，不足採信。
   2、被告甲○○為被害人診療後，並未加作第二次心電圖，亦
      未依一般醫療常規將被害人繼續留院觀察，自無法判斷被
      害人之病情是否穩定。且被害人主訴心臟不適，鑑定結果
      亦指出，被害人最可能的死因為心臟病變，且醫審會歷次
      鑑定意見均多認為診治醫師應在病患離院前，再作一張心
      電圖比較或抽血檢驗心肌素或留院治療等情，較為妥適；
      故若被告於被害人求診當時、出院之前，加作抽血檢驗心
      肌酵素濃度或肌原蛋白或第二張心電圖比較，或將被害人
      留院觀察，而適時發現被害人病情之變化，儘早診斷或手
      術治療，應能即能挽回被害人之生命。是被告甲○○有作
      為義務而不作為，錯失治療時機，導致被害人病情惡化而
      死亡，被告甲○○之疏失與被害人之死亡有相當因果關係
      ，被告甲○○自應負業務過失致死之責。
二、被告則以：
（一）臺灣大學醫學院（下簡稱臺大醫學院）鑑定意見指出，照
      死者黃龔綿之心電圖所示，雖不能排除有心肌梗塞之可能
      ，但亦有可能死因並非心肌梗塞，假設有心肌梗塞之病因
      ，究係是急性或陳舊性而言，應屬陳舊性心肌梗塞較為可
      能，而陳舊性心肌梗塞以藥物控制即可，並不需立即急救
      ，對此被告甲○○應無過失可言，此外，亦無證據顯示有
      心房擴大之情形，與衛生署之鑑定有所出入；且就學理上
      所謂之猝死，依WHO認定之標準指發病後1小時之內的突然
      死亡，而死者黃龔錦從出院到死亡時間，已相隔20小時，
      已逾猝死定義之時間甚久，是以本院刑事庭認死者黃龔綿
      經急診心電圖診斷後，被告甲○○未將死者黃龔綿繼續留
      院觀察診治，導致死者黃龔綿因心臟病猝死，且未查明死
      者黃龔綿縱有心肌梗塞，亦屬陳舊性心肌梗塞之可能性較
      大，而輕率認定被告甲○○之診斷及治療有過失云云，顯
      不可採。況且刑事一審判決僅述及死者黃龔綿之死因為猝
      死，然究因何原因造成，並未明確交代，而既然是猝死，
      應為被告甲○○所無法預知，故兩者間應該無因果關係存
      在。
（二）就醫審會第六次鑑定，表示意見如下：
   1、鑑定指出「…若病人有急性心肌梗塞，留院觀察3小時候
      再作心電圖及抽血檢查心機酵素，可能還不能看出有異常
      變化，因為心肌梗塞後6小時才能在血中測到心肌酵素的
      變化，然以儘早得到正確診斷及適當治療，其結果並不能
      保證能夠避免並其惡化及至死亡。…」足見，被告甲○○
      在死者黃龔綿急診時，即使有為死者抽血檢查心肌酵素，
      但可能還無法看出有異常變化，故死者在隔天病情惡化乃
      至死亡，與被告甲○○是否抽血檢查心肌酵素，並無相當
      因果關係。
   2、鑑定指出「…因無屍體解剖，病人之死因並無法確定除急
      性心肌梗塞外，肺栓塞、腦中風及主動脈剝離均有可能。
      但病人無典型之症狀，無法正確推論病人發病的時間。…
      」故，本案既未對死者作解剖，病人之死因有可能係肺栓
      塞、腦中風、主動脈剝離及急性心肌梗塞等多種原因，原
      審刑事庭判決認定黃龔綿死於心律不整、心因性猝死，顯
      有疑義；且病人無典型之症狀，無法正確推論病人發病的
      時間，是以，病人何時發病，係何病因引起死亡，因為未
      解剖，無法找出答案，既然無法查出病人發病時間以及造
      成死亡的原因，則如何能認定被告甲○○之診療行為有過
      失？如何能認定死者黃龔綿之死亡與被告甲○○之診療行
      為有相當因果關係？
   3、鑑定指出「…病人後來之死亡應為內在病情惡化所致，並
      非王醫師在急診之處置所直接造成的結果」此段見解，更
      可證明死者黃龔綿後來死亡，與被告甲○○在急診之處置
      並無相當因果關係。
（三）綜上，由上揭之鑑定意見可知，在臨床上之診斷，既無法
      判定死者黃龔綿為急性心肌梗塞，則被告甲○○就本件醫
      療過程即無過失可言，被告嘉基醫院亦無須負賠償責任等
      語資為抗辯，爰均聲明：1、原告之訴駁回。2、如受不利
      益判決，願供擔保請准以免為假執行。
三、兩造不爭執之事實：
（一）被告甲○○係受僱於被告嘉基醫院，擔任急診室醫師，訴
      外人黃龔綿於89年12月20日上午因昏倒送該醫院急診，由
      被告甲○○對黃龔綿實施心電圖、生化檢驗、肝功能、腎
      臟、白紅血球等檢查並留院觀察近3小時後，於同日中午
      12時15分許讓黃龔綿出院。
（二）訴外人黃龔綿於89年12月21日上午，因嚴重氣喘、心悸，
      送醫途中即不治死亡。
（三）被告於醫療過程中所製作之急診病歷、急診病程及醫囑紀
      錄表及急診護理紀錄等，原告均不爭執其真正。
四、兩造之爭點：
    本件原告主張被告甲○○於訴外人黃龔綿求診當時、出院之
    前，未加作抽血檢驗心肌酵素濃度或肌原蛋白或第二張心電
    圖比較，或將訴外人黃龔綿留院觀察，而適時發現訴外人黃
    龔棉病情之變化，儘早診斷或手術治療，其有作為義務而不
    作為，錯失治療時機，導致訴外人黃龔綿病情惡化而死亡等
    情，業據被告所否認，是本件所應究明者，厥為：1、訴外
    人黃龔綿至被告醫院急診時之症狀？2、被告甲○○就該症
    狀所為之醫療行為是否符合一般醫療常規？3、訴外人黃龔
    綿之死亡結果與被告甲○○之作為或不作為間，有無相當因
    果關係存在？
五、本院得心證之理由：
（一）經查，關於訴外人黃龔綿至被告醫院急診時之狀況，經訴
      外人即基督教醫院心臟科醫師張瑞月於刑事案件偵查中證
      述：「心電圖解析：1、正常竇性心律（每分鐘98次）。2
      、疑似陳舊性下壁心肌梗塞。3、肢導低電壓。4、順時鐘
      方向旋轉。5、非特異性ST-T變化。」等情（詳見臺灣嘉
      義地方法院檢察署91年度偵字第2099號刑事卷宗第36頁）
      ，醫審會第一次之鑑定意見雖認為：「心電圖發現竇性心
      搏過速，左心房擴大，肢體導程QRS波電位過低，有S1Q3T
      3現象，aVF有很小的Q波及R波，胸前導程R波進展不良，
      V1至V6有T波倒轉。無法排除病患此次心肌梗塞之可能性
      。」等語，然依臺大醫學院93年12月10日（93）醫秘字第
      3178號函暨所附鑑定書（鑑定璧字第14433號）鑑定結果
      ，認：所謂竇性心博過速，係指在竇性節律下心跳次數每
      分鐘超過100次，依所附病患黃龔綿之心電圖每分鐘心跳
      次數尚未達100次，尚無法稱為竇性心博過速，病患亦沒
      有心房擴大的證據等情；另依訴外人黃龔綿雖在基督教醫
      院急診室時所測之心跳係每分鐘105次，惟黃龔綿在心電
      圖所示心跳係每分鐘93次，故而醫審會第一次之鑑定意見
      ，認：無法排除病患此次心肌梗塞之可能性等語，應有再
      以其他鑑定為佐證，始能認定黃龔綿在當時急救時是否有
      心肌梗塞之病症存在。
（二）次查，醫審會第二次及第四次之鑑定意見，認：「病患於
      89年12月20日在家中昏倒，醒來後主訴心悸及胸部不適，
      急診時心電圖出現疑似陳舊性下壁心肌梗塞及心肌缺氧，
      病患離院後第二天清晨突然死亡。從嘉義基督教醫院急診
      部簡略的病歷資料，實在無法確定病患是否係急性或陳舊
      性心肌梗塞，但是以這麼短的病程來看，病患極可能還是
      因為心臟病猝死」、「不宜將這樣的心電圖變化全然以慢
      性肺氣腫解釋，而排除心肌梗塞及肺栓塞的可能性」等語
      ，應認黃龔綿至被告醫院急診當時確有心肌梗塞情形；而
      醫審會第五次鑑定意見認為：「將黃龔綿之心電圖解讀為
      非急性心肌梗塞，並非錯誤。」，再參酌臺灣高等法院臺
      南分院刑事庭函詢臺大醫學院：是否顯示黃龔綿有心肌梗
      塞？如有，究係急性或陳舊性？經臺大醫院鑑定認為：「
      不能排除有心肌梗塞的可能性，如有，陳舊性心肌梗塞較
      為可能。」，有前揭臺大醫學院鑑定書1份附於刑事卷可
      稽，是應認訴外人黃龔綿於接受被告甲○○之醫療當時，
      並非急性心肌梗塞，而係陳舊性心肌梗塞。
（三）再查，醫審會第二次之鑑定意見認為：「因冠狀動脈阻塞
      造成心肌壞死，稱之為心肌梗塞。其發生時間在數天之內
      稱之為急性，若發生時間在數個月或半年以上，其壞死之
      心肌已經結疤，稱之為陳舊性。急性心肌梗塞係心臟呈現
      極不穩定的狀態，故為內科急症，須立刻給予靜脈注射血
      栓溶解劑，或行冠狀動脈氣球擴張及置放支架手術治療，
      並且須住進加護病房照顧。陳舊性心肌梗塞係心臟功能處
      於穩定，並非急症，故不須急救，但醫師應該瞭解病患有
      冠狀動脈疾病，應審慎評估其心臟病情有無不穩定的情形
      ，若懷疑有急性冠心症復發時，仍應收住院，給予靜脈注
      射抗凝血藥物及硝化甘油治療，並考慮進一步行冠狀動脈
      攝影檢查。急性心肌梗塞可能併發心室顫動、肺水腫及休
      克，須立即住院。陳舊性心肌梗塞若病情穩定，可用藥物
      控制及門診追蹤，但若病情不穩定，有復發之虞，仍須住
      院治療。」等語，此有行政院衛生署92年5月12日衛署醫
      字第092020004號函暨鑑定書1份附於本院91年度訴字第18
      3號刑事卷宗（第86頁至第89頁）可佐，且臺大醫學院之
      鑑定意見亦認為：「心肌梗塞有急性及陳舊性之分。急性
      心肌梗塞是指心肌細胞有急性壞死的現象，心肌細胞中的
      心肌酵素會自壞死的心肌細胞釋放出來，使血中的心肌酵
      素濃度上昇。除了血中的心肌酵素濃度上昇外，病患至少
      要有以下所述的情形之一: 心肌缺血的症狀 (胸痛、胸悶
      或喘)、心電圖有病態的Q波、心電圖有缺血的變化 (ST
      段上昇或下降)。陳舊性心肌梗塞則是指病患並不一定記
      得有症狀，血中的心肌酵素濃度也已經回復正常濃度，而
      心電圖留有病態的Q波。」、「急性心肌梗塞的病患通常
      是因為有急性心肌缺血的症狀（胸痛、胸悶或喘）而至急
      診室求診，於急診室會醫師會進一步做心電圖及抽血檢查
      ，看病患的心電圖和心肌酵素是否有急性心肌梗塞的變化
      ，一旦確定為急性心肌梗塞，則可給予血栓溶解劑或進行
      介入性治療 (氣球擴張術及支架置放術)以打通阻塞的冠
      狀動脈，之後再給予相關之藥物治療。陳舊性心肌梗塞的
      病患則通常是因為仍有症狀（但是已經不是急性發作）而
      至門診求診，通常醫師會進一步做心電圖檢查，看病患的
      心電圖是否有病態的Q波，若確定為陳舊性心肌梗塞，則
      可安排相關之心臟功能檢查，評估心肌缺血的嚴重性，並
      給予相關之藥物治療或介入性治療。」等語，是陳舊性心
      肌梗塞係心臟功能處於穩定，並非急症，不須急救，若病
      情穩定，可用藥物控制及門診追蹤，亦不必給予血栓溶解
      劑或進行介入性治療（氣球擴張術及支架置放術）以打通
      阻塞的冠狀動脈。本件訴外人黃龔綿初至嘉基醫院急診時
      心跳每分鐘達105次，嗣後拍攝心電圖時心跳每分鐘僅93
      次，足見被告甲○○在醫療過程中之作為確使訴外人黃龔
      綿之病情改善、生命現象趨於穩定；然觀之醫審會之第一
      次至第四次之鑑定意見均認：「既然心電圖顯示有心肌梗
      塞之可能性，醫師甲○○應加做抽血檢驗心臟酵素濃度或
      留院續觀察診治，較為妥適。」、「王醫師（即被告）在
      留觀病患三小時以後，應該再做第二次心電圖比較，甚至
      抽血檢查心肌酵素，來輔助診斷。」、「王醫師應在病患
      離院前再作一張心電圖，並抽血檢驗心肌酵素，較為妥當
      。」、「本件案例無胸部X光檢查，亦無過去病史資料，
      可以證明病患有長期肺氣腫。即使有肺氣腫，看到這樣的
      心電圖，在心悸合併暈厥的病患，醫師仍應再作第二張心
      電圖的比較，以排除急性心肌梗塞的可能。若無心肌梗塞
      亦應再做肺部掃瞄，以確認有無肺栓塞發生。故不宜將這
      樣的心電圖變化全然以慢性肺氣腫解釋，而排除心肌梗塞
      及肺栓塞的可能性。」，醫審會第六次之鑑定意見亦認：
      「6小時後的心肌酵素正常，才可排除急性心肌梗塞的可
      能。但病人的症狀表現不典型，心電圖之胸前T波倒轉並
      非專一性，臨床診斷變得十分困難，即使是心臟專科醫師
      也可能無法即時把病看出來，此時唯有留觀再作進一步檢
      查以確認診斷，才符合一般醫療常規。」，顯見前開急診
      心電圖無法排除訴外人黃龔綿係心肌梗塞或正處於心肌缺
      氧之可能性，被告甲○○自應於訴外人黃龔棉出院前加做
      抽血檢驗心肌酵素濃度或做第二次心電圖比較，或留院續
      觀察診治，被告甲○○竟均未為之，該等不作為自屬違反
      醫療常規。
（四）末查，醫審會第二次、第三次之鑑定意見均認；「病患極
      可能是因為心臟病猝死。」，醫審會第四次之鑑定意見，
      認：「有些病患發生心肌梗塞時並沒有胸痛，只是氣喘而
      已。故氣喘致死，亦可能是因為心臟病發作死亡。」，醫
      審會第五次之鑑定意見，則認：「依心電圖之S1Q3T3現象
      ，病患有可能死於肺栓塞或主動脈剝離或腦血管破裂等原
      因。本案件沒有做屍體解剖、病理驗定，故無法確定真正
      死因，但以其病情短而急的過程推斷，病患死於心臟病猝
      死的機率較大，冠心病可能性最高，因為心電圖V1-5之胸
      前導程出現對稱性T波倒轉。」，再者醫審會第六次之鑑
      定意見，則認：「因無屍體解剖，病人之死因並無法確定
      。除急性心肌梗塞外，肺栓塞、腦中風及主動脈剝離均有
      可能。但病人無典型之症狀，無法正確推論病人發病的時
      間。」等語，是訴外人黃龔綿既未經檢察官相驗或經法醫
      為屍體解剖，其死亡原因究因急性心肌梗塞，肺栓塞、腦
      中風或主動脈剝離，已屬未明。而訴外人黃龔綿於出院前
      縱為第二次心電圖或抽血檢驗心肌酵素，綜合以上醫審會
      各次鑑定意見，均無法確切認定訴外人黃龔棉之病情發展
      ，亦無法必然檢查出患者將產生急性心肌梗塞或其他致死
      病徵而得以進一步治療之情形，醫審會第六次之鑑定意見
      認定：「然縱儘早得到正確診斷及適當治症，其結果並不
      保證能夠避免病情惡化乃至死亡。」亦同此論斷。且醫審
      會第六次之鑑定意見並認：「病人於88年及89年在長庚紀
      念醫院所做的心電圖，均呈現非特異性ST-T波變化，但當
      時並無心臟方面的主訴，有可能病人已經出現冠狀動脈疾
      病，但還沒有臨病上的症狀，也就是所謂沈默性的心肌缺
      氧，所以根據心電圖，並無法確知病人當時心臟是否完全
      健康」、「但病人的症狀表現不典型，心電圖之胸前T波
      倒轉並非專一性，臨床診斷變的十分困難，即便是心臟專
      科醫師也可能無法即時把病看出來」等語。足徵訴外人黃
      龔棉早期可能已經出現冠狀動脈疾病，其至被告醫院就診
      時，被告甲○○對其所為各項醫療處置時，亦無顯著之臨
      床症狀，嗣後訴外人黃龔綿之主訴症狀既已獲改善，出院
      返家後翌日死亡，其間已相距近二十小時，縱被告甲○○
      前揭之不作為違反醫療常規，亦難遽認該等不作為與訴外
      人黃龔棉之死亡結果間，有相當因果關係存在。
（五）從而，依訴外人黃龔綿之急診心電圖，無法排除訴外人黃
      龔綿係心肌梗塞或正處於心肌缺氧之可能性，被告甲○○
      自應於訴外人黃龔棉出院前加做抽血檢驗心肌酵素濃度或
      做第二次心電圖比較，或留院續觀察診治，被告甲○○竟
      均未為之，該等不作為自屬違反醫療常規，然訴外人黃龔
      綿之死亡原因難以確認，且其死亡原因與被告甲○○之不
      作為間，有無因果關係存在，原告亦無法舉證以實其說，
      原告主張被告甲○○有醫療過失導致訴外人黃龔綿死亡，
      應負損害賠償責任，自無理由。
六、按損害賠償之債，以有損害之發生及有責任原因之事實，並
    二者之間，有相當因果關係為成立要件。故原告所主張損害
    賠償之債，如不合於此項成立要件者，即難謂有損害賠償請
    求權存在（最高法院48年度台上字第481號參照）。原告主
    張訴外人黃龔綿之死亡係因被告甲○○不當之醫療過程所造
    成，惟依上所述，黃龔綿之死亡原因難以確定，且原告並未
    舉證證明訴外人黃龔綿之死亡結果與被告甲○○所未施行之
    醫療行為間，存有相當因果關係，是本件原告依侵權行為損
    害賠償請求權之法律關係，提起本訴，請求被告等人應連帶
    給付原告己○○576萬元，連帶給付原告丁○○、戊○○、
    丙○○、辛○○、壬○○等各500萬元，並各自起訴狀繕本
    送達翌日起至清償日止按年息5％計算之利息，於法無據，
    應予駁回。
七、本件判決基礎已臻明確，兩造其餘攻擊防禦方法，於判決結
    果不生影響，爰不另一一論述。
八、原告之訴既經駁回，其假執行之聲請，失所附麗，應併予駁
    回。
九、據上論結，本件原告之訴為無理由，依民事訴訟法第78條，
    判決如主文。
中　　華　　民　　國　　96　　年　　7 　　月　　26　　日
                  民事第一庭法　官　陳俞婷
上列正本與原本無異。
如對本判決上訴須於判決送達後20日內向本院提出上訴狀。
中　　華　　民　　國　　96　　年　　7 　　月　　26　　日
                            書記官  林美足
